臺灣臺南地方法院刑事判決
111年度易字第715號
公  訴  人  臺灣臺南地方檢察署檢察官
被      告  陳韋齊


上列被告因家暴妨害自由案件，經檢察官提起公訴 （111年度偵
字第7739號），本院判決如下：
    主  文
乙○○犯強制罪，處拘役貳拾日，如易科罰金，以新臺幣壹仟元折
算壹日。
    事  實
一、乙○○與甲○○○前係夫妻（2人於民國111年4月6日離婚），2人
    間具有家庭暴力防治法第3條第1款所定之家庭成員關係。乙
    ○○於110年12月16日13時許，在臺南市○○區○○路000號旁，見
    甲○○○坐在機車上使用乙○○之前購買，由甲○○○使用之行動電
    話手機，向甲○○○索還該手機，甲○○○同意，表示整理手機內
    之資料後即還，乙○○直接伸手欲拿取甲○○○手持之手機，雙
    方發生拉扯。乙○○竟基於妨害他人行使權利之犯意，徒手拔
    取甲○○○所騎之機車鑰匙(原插在機車上)，甲○○○向前要拿回
    乙○○手上之鑰匙，乙○○先以左手擋住，並將鑰匙放在身後，
    再放入右方褲子口袋，向前欲取甲○○○之手機未果後，轉身
    從褲子口袋拿出鑰匙，走到圍牆邊，作勢將機車鑰匙朝圍牆
    內丟之強暴方式，妨害甲○○○自由使用其機車鑰匙之權利。
二、案經甲○○○訴由臺南市政府警察局第四分局報告臺灣臺南地
    方檢察署檢察官偵查起訴。
    理  由
壹、證據能力部分：
    按被告以外之人於審判外之言詞或書面陳述，除法律有規定
    者外，不得作為證據，刑事訴訟法第159條第1項固定有明文
    。然被告以外之人於審判外之陳述，雖不符前4條之規定，
    而經當事人於審判程序同意作為證據，法院審酌該言詞陳述
    或書面陳述作成時之情況，認為適當者，亦得為證據，刑事
    訴訟法第159條之5第1項規定甚明。後述所引用認定被告前
    開犯行之證據資料，屬於被告以外之人於審判外之陳述者，
    檢察官及被告於本院審理中均已同意作為證據（見易字卷第
    62頁），本院審酌上開證據作成時之情況，並無不當取供或
    違反自由意志而陳述等情形，且俱核與本案之待證事實相關
    ，認為以之作為本案證據係屬適當，依前揭規定，均具有證
    據能力。又下列認定本案之非供述證據，經查並無違反法定
    程序取得之情，依刑事訴訟法第158條之4規定反面解釋，亦
    應具證據能力。
貳、認定犯罪事實所憑之證據及理由：
一、訊據被告固坦承於前揭時、地，見告訴人甲○○○坐在機車上
    使用其之前購買，由甲○○○使用之手機，向告訴人索還該手
    機，甲○○○同意，表示整理手機內之資料後即還，其直接伸
    手欲拿取甲○○○手持之手機，雙方發生拉扯。其徒手拔取甲○
    ○○所騎之機車鑰匙(原插在機車上)，甲○○○向前要拿回乙○○
    手上之鑰匙，乙○○先以左手擋住，並將鑰匙放在身後，再放
    入右方褲子口袋，向前欲取甲○○○之手機未果後，轉身從褲
    子口袋拿出鑰匙，走到圍牆邊，作勢丟鑰匙等情，惟矢口否
    認有何強制之犯行，辯稱：我沒有將告訴人的鑰匙往圍牆內
    丟，我只是晃一下而已，沒有丟出去，因為告訴人之前有騎
    乘機車衝撞我的紀錄，我怕她又要騎機車撞我，所以先把她
    的機車鑰匙拔起來；我有提出影片，鑰匙是從告訴人的身上
    拿出來的，他是自由的使用機車離開現場，我沒有妨害她的
    自由云云。經查：
(一)被告於前揭時、地，見告訴人甲○○○坐在機車上使用其之前
    購買，由甲○○○使用之手機，向告訴人索還該手機，甲○○○同
    意，表示整理手機內之資料後即還，其直接伸手欲拿取甲○○
    ○手持之手機，雙方發生拉扯，被告徒手拔取甲○○○所騎之機
    車鑰匙(原插在機車上)，甲○○○向前要拿回乙○○手上之鑰匙
    ，乙○○先以左手擋住，並將鑰匙放在身後，再放入右方褲子
    口袋，向前欲取甲○○○之手機未果後，轉身從褲子口袋拿出
    鑰匙，走到圍牆邊，作勢丟鑰匙朝圍牆內丟等情，業據被告
    供承在卷，並經經證人即告訴人甲○○○於警詢及本院審理中
    證述（警卷第5-8頁、本院卷第?21-22頁）明確，且有監視
    器錄影畫面截圖（警卷第19至33頁）、臺南地檢署檢察事務
    官勘驗被告提出之影片勘驗報告（偵卷第19至28頁）、本院
    勘驗監視器錄影光碟之筆錄及擷取照片（本院卷第69至75頁
    ）、被告當庭提出之錄影載圖照片4張、現場照片1張（本院
    卷第78至87頁）在卷可憑，上開事實，先可認定。
(二)經本院當庭勘驗案發時地之監視器錄影檔案，勘驗內容如下
    ：「(無聲音)畫面一開始，一名著黑色外套女子即甲○○○與
    一名著黑色長袖上衣男子即乙○○在畫面右方之機車停車處，
    甲○○○坐在一輛機車上，面對乙○○低頭使用手機，乙○○站在
    甲○○○面前看著甲○○○，嗣二人交談。
　⑴於監視器檔案時間(下同)00：12，乙○○靠近甲○○○，並以雙手
    搶拿甲○○○手上之手機，甲○○○將手機放到其右下方閃躲。
  ⑵00：14，乙○○再往前靠近，右手壓住甲○○○之右手，並以左手
    圍住甲○○○，欲搶取甲○○○之手機。二人拉扯至機車外。
　⑶00：17，乙○○雙手拉住甲○○○之右手，甲○○○持續往後移動。
  ⑷00：19至20，乙○○鬆開甲○○○的手，走向右方機車，以右手拔
    取插在甲○○○之機車上之鑰匙，甲○○○向前要搶回乙○○手上之
    鑰匙，被乙○○先以左手擋住，並將鑰匙放在身後。
　⑸00：25至45，乙○○將鑰匙放在右方褲子口袋，手插在口袋上
    。二人交談後，甲○○○使用手機做輸入的動作，將手機放置
    於耳朵旁時，乙○○雙手向前欲搶取甲○○○之手機，甲○○○將手
    機拿下往後移動，乙○○持續向前靠近甲○○○，甲○○○則往畫面
    左方逃離閃躲。
  ⑹00：49，乙○○轉身往機車處走去，從右方褲子口袋拿出鑰匙
    ，走至畫面最右方之圍牆邊，將鑰匙朝圍牆內丟(因柱子擋
    住，無法看出鑰匙有無丟出)，隨後看向甲○○○，影片結束。
    」等情有本院勘驗筆錄在卷足憑。
(三)證人即告訴人甲○○○分別於：
　㈠警詢時證稱：我騎乘機車離開校門口，並且將骑車停放在校
    門口斜對角的圍牆，乙○○就跟著我過來，我就不理會他，我
    坐在機車上划手機：接著乙○○就說，我使用的手機是他購買
    的，要求我歸還給他，我就跟乙○○說好，但要給我時間整理
    手機裡面的東西，我就會歸還給他，結果他就直接衝向我，
    伸手要搶走手機，我一直抵抗沒有讓乙○○拿走手機，我告訴
    乙○○我要報警了，他又想衝過來搶走我的手機，我就往後面
    跑，乙○○索性就走向我的機車，將我的機車鑰匙拔起來，要
    求我交付手機才歸還我鑰匙，我不理會他，他就將我的機車
    鑰匙往後面圍牆丟棄等語（見警卷第5至7頁）。
　㈡本院審判程序中具結證稱：我停在旁邊的巷子的圍牆前的位
    置，我停車熄火坐在機車上，用我的手機在查資料，乙○○他
    就走過來，突然告知我說他要手機回去，我說資料弄好下星
    期再給你，他就說現在就要，他就伸手要搶我手機，我就被
    迫離開機車位置，因為我要躲他，他一直拉扯我，在監視錄
    影的畫面裡，大概在14秒左右都可以看到他是強制拉住我的
    手，到18秒左右我是很用力才可以掙脫他，我一掙脫他就立
    馬轉身拔走我機車上的鑰匙，我走過去請他歸還鑰匙，他跟
    我說那你手機還我，我試圖打電話求救，他又再度伸手要行
    搶我手機，我就想要跑離他遠一點，我看到他又走回圍牆邊
    做了一個要把鑰匙丟掉的動作，所以我又走回去大概看一下
    他要做什麼，我怕他要追過來，後來我趁他還沒靠近我之前
    我就跑到學校正對面有賣吃的店家，我衝到裡面去，乙○○也
    有到店家門口，他說沒有啊，我沒有拿你鑰匙，他就拍拍他
    的口袋說沒有拿我的東西，那時候我也不知道我的鑰匙去哪
    。後來他沒有進來，我就趁他沒有離我很近時，我就跑出店
    家。（後來機車鑰匙去哪裡？）他並沒有直接還我，我回去
    機車現場附近找一下，鑰匙在機車的輪胎附近找到。我後來
    跑走才想到身上有備用鑰匙，所以才跑走，我就想說如果真
    的找不到，我就拿備用鑰匙走了。（他拔走妳鑰匙這段期間
    是無法離開或騎車嗎？）我當時很慌張，我跑進店家第一反
    應是報警第二個是我等等要怎麼離開，後來想說搭計程車或
    用備用鑰匙，當時在想要不要等他走還是怎樣，我當時一直
    在想要怎麼離開，我不想一直被他糾纏等語（見易字卷第13
    0至135頁）。審諸告訴人歷次證述，就發生糾紛之原委、被
    告拔取其機車鑰匙往後面圍牆丟等重要情節之陳述均前後一
    致，並與監視器攝得畫面相符，又告訴人於本院審判中已具
    結擔保其供述內容之真實性，應無甘冒觸犯刑法偽證罪嫌而
    為虛偽證詞之必要，且與被告供稱其拔取機車鑰匙之客觀事
    實相符，堪認證人甲○○○所述應屬可採。
(四)按刑法第304條第1項之強暴、脅迫，祇以所用之強脅手段足
    以妨害他人行使權利，或足使他人行無義務之事為已足，並
    非以被害人之自由完全受其壓制為必要；又上開所稱「強暴
    」行為，乃以實力不法加諸他人之謂，惟不以直接施諸於他
    人為必要，即間接施之於物體而影響於他人者，亦屬之（最
    高法院28年度上字第3650號、86年度台非字第122號判決意
    旨參照）。則行為是否屬於刑法第304條第1項所稱之「強暴
    」行為，判斷之關鍵在於施暴有無發生強制作用，使被害人
    感到心理上或生理上之強制，亦即行為若能具有強制成效者
    ，自可認為係屬刑法第304條第1項所稱之「強暴」行為。經
    查，被告本案拔取告訴人所騎乘機車鑰匙之行為，已屬間接
    施強制力於告訴人所騎乘之機車，客觀上足使告訴人無法發
    動並騎乘該機車，已對告訴人產生生理上之強制作用，該當
    以強暴方式而妨害告訴人行使使用機車鑰匙發動機車之權利
    而與強制罪之要件相合。
(五)被告固辯稱：因為告訴人之前有騎乘機車要衝撞我的紀錄，
    我怕她情緒起來又要騎機車撞我，所以我先把她的機車鑰匙
    拔起來，保護我自己云云。惟依前揭監視器畫面所示，告訴
    人並無騎機車撞被告之行為，被告所辯與監視器錄影內容不
    符，被告自不得以上開理由為藉口，逕行將告訴人之機車鑰
    匙取走，亦難認其當時係實施必要之防衛行為。況被告確實
    有將告訴人之機車鑰匙拔走，經告訴人向前要拿回被告手上
    之鑰匙，被告先以左手擋住，並將鑰匙放在身後，再放入右
    方褲子口袋，向前欲取甲○○○之手機未果後，轉身從褲子口
    袋拿出鑰匙，走到圍牆邊，作勢將機車鑰匙朝圍牆內丟，而
    被告之前開行為，足以妨害告訴人行使機車之權利無疑，不
    因被告有無將告訴人機車之鑰匙丟到圍牆內而有所不同。再
    被告固提出其錄影之影像及照片，欲證明告訴人持機車鑰匙
    發動機車後離去，有臺南地檢署檢察事務官勘驗被告提出之
    影片勘驗報告（偵卷第19至28頁），然被告前揭拔取告訴人
    之機車鑰匙，放入褲子口袋，再作勢將機車鑰匙朝圍牆內丟
    之強制行為業已既遂，縱使被告於案發後將機車鑰匙歸還告
    訴人，或告訴人持備用之機車鑰匙發動機車離開，亦無礙犯
    罪業已成立。被告前揭所辯，洵無足採。
二、綜上所述，本案事證明確，被告前揭犯行可堪認定，應依法
    論科。
參、論罪科刑：
一、按家庭暴力，指家庭成員間實施身體、精神或經濟上之騷擾
    、控制、脅迫或其他不法侵害之行為；家庭暴力罪，則指家
    庭成員間故意實施家庭暴力行為而成立其他法律所規定之犯
    罪，家庭暴力防治法第2條第1款、第2款定有明文。本案被
    告與告訴人於案發時仍為夫妻，2人間具有家庭暴力防治法
    第3條第1款所定之家庭成員關係，被告所為屬家庭暴力防治
    法第2條第2款所稱之家庭暴力罪，起訴意旨漏論及此，經本
    院告知被告以維其權益（見本院卷第38、128頁），應予一
    併審酌，惟因家庭暴力防治法對於家庭暴力罪並無科處刑罰
    之規定，仍應依刑法予以論罪科刑。是核被告乙○○所為，係
    犯刑法第304條第1項之強制罪。
二、爰審酌被告不思以理性方式處理糾紛，竟以上開強暴手法妨
    害告訴人行使權利，所為誠屬不該，犯後坦承客觀事實，否
    認主觀犯意，未取得告訴人諒解以填補其犯行所造成之損害
    ，兼衡被告無前科之素行、犯罪之動機、手段，及其於本院
    審理中自述之智識程度、家庭生活狀況(見本院卷第143頁)
    等一切情狀，量處如主文所示之刑，並均諭知易科罰金之折
    算標準
據上論斷，應依刑事訴訟法第299條第1項前段，刑法第304條第1
項、第41條第1項，刑法施行法第1條之1第1項，判決如主文。
本案經檢察官李宗榮提起公訴，檢察官丙○○到庭執行職務。
中　　華　　民　　國　　111 　年　　11 　　月　　9　　日
　　　　　　　　　  刑事第八庭  法　官　王惠芬
以上正本證明與原本無異
如不服本判決應於收受本判決後20日內向本院提出上訴書狀，並
應敘述具體理由。其未敘述上訴理由者，應於上訴期間屆滿後20
日內向本院補提理由書狀（均須按他造當事人之人數附繕本）「
切勿逕送上級法院」。
　　　　　　　　　　　　　　　　書記官　陳杰瑞
中　　華　　民　　國　　111 　年　　11　　月　　10　　日
附錄本案論罪科刑法條： 
中華民國刑法第304 條第1 項
以強暴、脅迫使人行無義務之事或妨害人行使權利者，處三年以
下有期徒刑、拘役或九千元以下罰金。